高雄高等行政法院判決　　　　　　　　　　　　　　九十二年度訴字第一二六九號
　　　　　　　　　　　　　　　.
　　原　　　告　海軍技術學校
　　代　表　人　甲○○　校長
　　訴訟代理人　黃宏綱律師
　　　　　　　　呂富田律師
　　被　　　告　乙○○
　　兼右一人
　　法定代理人　丙○○
　　被　　　告　庚○○
右當事人間因違約賠償金事件，原告提起行政訴訟。本院判決如左：
　　主  文
被告乙○○應給付原告新台幣肆拾肆萬壹仟柒佰捌拾參元，及自民國九十三年四月六
日起至清償日止，按年息百分之五計算之利息。被告庚○○於原告就被告乙○○之財
產執行無效果時，應給付原告新台幣肆拾肆萬壹仟柒佰捌拾參元，及自民國九十三年
七月十七日起至清償日止，按年息百分之五計算之利息。
原告其餘之訴駁回。
訴訟費用由被告乙○○、庚○○負擔。
　　事  實
壹、事實概要：
    被告乙○○係原告學校常備士官電子科九十二年班學生，於民國（下同）九十一
    年八月七日因違反校規，經原告依軍事學校學員生修業規則第二十四條規定，核
    定開除學籍，依國軍各軍事學校轉學退學開除學生賠償費用辦法規定，乙○○應
    賠償在校期間之教育費、薪餉及主副食費、服裝費等，合計為新台幣（下同）四
    十五萬二千五百零八元，除已清償一萬零七百二十五元外，其餘款項四十四萬一
    千七百八十三元迄未繳納；又被告丙○○為乙○○之母，且為其法定代理人，應
    類推適用民法第二百二十一條、第一百八十七條規定，與乙○○負連帶賠償責任
    ；被告庚○○為上開賠償費用之保證人，就該費用於乙○○、丙○○不履行債務
    時，由其代負履行責任，為此提起本件行政訴訟。
貳、兩造聲明：
一、原告聲明求為判決：被告乙○○、丙○○應連帶給付原告四十四萬一千七百八十
                      三元，及自準備書狀繕本送達之翌日起至清償日止，按年息
                      百分之五計算之利息。被告庚○○於原告就被告乙○○、吳
                      雪娥之財產執行無效果時，應給付原告四十四萬一千七百八
                      十三元，及自準備書狀繕本送達之翌日起至清償日止，按年
                      息百分之五計算之利息。
二、被告均未於言詞辯論期日到場，亦未提出書狀為聲明或陳述。
參、兩造之爭點：
甲、原告主張之理由：
一、被告乙○○係原告常備士官九十二年班電子科學生，經原告依軍事學校學員生修
    業規則第二十四條之規定，核定開除學籍，並應依國軍各軍事學校轉學退學開除
    學生賠償費用辦法之規定，辦理賠償。被告乙○○應賠償四十五萬二千五百零八
    元，已清償一萬零七百二十五元，尚欠四十四萬一千七百八十三元。
二、被告丙○○為被告乙○○之母，乙○○於賠償債務發生時為限制行為能力人，應
    類推適用民法第二百二十一條、第一百八十七條之規定，其法定代理人負連帶賠
    償責任。
三、被告庚○○係被告乙○○上揭賠償之保證人，就上揭賠款於乙○○、丙○○不履
    行債務時，由其代負履行責任。
乙、被告均未於言詞辯論期日到場，亦未提出書狀為聲明或陳述。
　　理  由
甲、程序方面：
    本件被告經合法通知，均無正當理由而未於言詞辯論期日到場，核無行政訴訟法
    第二百十八條，準用民事訴訟法第三百八十六條各款所列情形，爰依原告之聲請
    ，由其一造辯論而為判決。
乙、實體方面：
一、按人民與中央或地方機關間，因公法上原因發生財產上給付，得提起給付訴訟，
    行政訴訟法第八條第一項定有明文。又「國軍各軍事學校（以下簡稱各校）招考
    之學生報到入學後，經轉學、退學或開除學籍者，除符合本辦法免賠在校費用之
    規定外，均應賠償在校期間費用。」、「賠償在校費用之標準如左：一、薪津：
    就已發給之全部數額計算。二、主副食品價款：依每月給與定量，以原領用時規
    定價格折算之。三、服裝費：依實際領用給與品種數量，照原製時之新品規定價
    格折算之。如為貸與品，按規定收繳，倘有欠繳者，照原製時之新品規定價格折
    算之。四、教育訓練費：除預備學校國中部之學生外，以教育階層及各班次之人
    年教育經費基準核算。」復為行為時國軍各軍事學校轉學退學開除學生賠償費用
    辦法第二條第一項及第三條第一項所明定。
二、按行政機關基於其法定職權，為達成特定之行政上目的，得於不違反法律規定之
    前提下，與人民約定提供某種給付，並使接受給付者負合理之負擔或其他公法上
    對待給付之義務，而成立行政契約關係。國軍各軍事學校招考入學之學生可享受
    公費及軍（士）官養成教育，於畢業後取得軍（士）官任用資格，惟學生在校期
    間如遭退學或開除學籍者，應賠償其在校期間之費用，國防部就有關之賠償事訂
    有「國軍各軍事學校轉學退學開除學生賠償費用辦法」，該辦法係主管機關為確
    保國家培養軍事人才之目的及財政支出之合理性而訂立，作為自願接受公費軍事
    教育學生訂立行政契約之準據，亦與法律規定無違，本件自得適用。國軍各軍事
    學校學生於入學時所交付予學校之志願書，表明學生在校期間如遭中途退學或開
    除學籍，願賠償其在校期間之一切費用，則上開賠償費用辦法即成為契約之內容
    ，訂約當事人均有履行契約之義務（司法院釋字第三四八號解釋參照）。依據前
    開說明，被告乙○○就退學或開除學籍賠償事宜已與原告成立行政契約，原告據
    以提起本件公法上給付訴訟，自屬有據。又被告庚○○於乙○○遭退學時所出具
    欠據，已表明就乙○○應賠償原告在校期間之一切費用負保證責任，該保證契約
    亦屬行政契約，原告對其提起本件公法上給付訴訟，亦屬有據。
三、經查，被告乙○○係原告學校常備士官班電子科九十二年班學生，因違反校規，
    經原告依軍事學校學員生修業規則第二十四條規定，核定開除學籍，依國軍各軍
    事學校轉學退學開除學生賠償費用辦法規定，被告乙○○應賠償在校期間費用合
    計四十五萬二千五百零八元，除已清償一萬零七百二十五元外，尚欠四十四萬一
    千七百八十三元之事實，業據原告陳明在卷，復有原告九十一年八月十二日（九
    一）握行字第二四九一號令、原告學校退學學生名冊、原告學校退學學生應賠償
    費用統計表、欠據及郵局存證信函等影本附卷可稽，洵堪認定。又被告庚○○為
    上開賠償費用之保證人，亦有上開欠據為憑，故庚○○於原告就被告乙○○之財
    產執行無效果時，應由其代負履行責任。
四、次按「債務人為無行為能力人或限制行為能力人者，其責任依第一百八十七條之
    規定定之。」、「無行為能力人或限制行為能力人，不法侵害他人之權利者，以
    行為時有識別能力為限，與其法定代理人連帶負損害賠償責任。行為時無識別能
    力者，由其法定代理人負損害賠償責任。前項情形，法定代理人如其監督並未疏
    懈，或縱加以相當之監督，而仍不免發生損害者，不負賠償責任。如不能依前二
    項規定受損害賠償時，法院因被害人之聲請，得斟酌行為人及其法定代理人與被
    害人之經濟狀況，令行為人或其法定代理人為全部或一部之損害賠償。前項規定
    ，於其他之人，在無意識或精神錯亂中所為之行為致第三人受損害時，準用之。
    」民法第二百二十一條及第一百八十七條固分別定有明文。然學者通說認為債務
    人為無行為能力人或限制行為能力人者，以行為時有識別能力為限，就故意或過
    失負責任，如行為人時無識別能力，則其行為為一種事變，不負何等責任，關於
    法定代理人之責任不能一併適用。蓋基於債之相對性，僅債務人之總財產乃為債
    權之總擔保，如使債務人之法定代理人負責，顯係將債之效力擴張及於相對人以
    外之第三人，且債之關係乃特定人與特定人之間之關係，債權人應於訂約時即知
    其相對人為未成年人，與侵權行為為保護一般人之規定不同。故關於債務人為無
    行為能力人或限制行為能力人者，其責任依第一百八十七條之規定定之，但關於
    法定代理人之責任則不能一併適用。本件原告以被告丙○○為被告乙○○之法定
    代理人為由，認丙○○應類推適用上開民法規定，與乙○○就前開費用負連帶賠
    償責任云云，即屬無據。又原告提出之民國八十八年國民中學畢（結）業生甄試
    升學軍事學校常備士官班招生簡章，其中第四項輔導參加甄試考生報名手續第二
    點雖規定「必須親自以鋼筆或原子筆（藍、黑色墨水）正楷填寫報名表（Ａ表）
    、成績表（Ｂ表）各一份，並經家長或監護人同意蓋章後送還學校（救國團）；
    社會青年辦理甄試報名時，須繳驗畢（結）業證明書或相關證件及國民身分證（
    驗迄發還）。」及備註第八項規定「在校受訓期間，如因故退學或開除學籍者，
    必須依照『國軍各軍事學校退學開除學生賠償費用辦法』規定辦理賠償。」然上
    開招生簡章規定，充其量僅能證明被告乙○○報考原告學校時曾得其家長或監護
    人之同意，及原告於乙○○報考軍校時，已於招生簡章中告知，如經錄取在校受
    訓期間，因故退學或開除學籍者，必須依照國軍各軍事學校退學開除學生賠償費
    用辦法規定辦理賠償，但尚難以招生簡章中有上開規定，即認定被告丙○○已就
    乙○○應賠償原告在校一切費用，同意負連帶賠償責任。
五、綜上所述，被告乙○○應賠償原告之費用尚欠四十四萬一千七百八十三元，則原
    告訴請被告乙○○應給付四十四萬一千七百八十三元，及自起訴狀繕本送達之翌
    日即九十三年四月六日起至清償日止，按年息百分之五計算之利息；被告庚○○
    於原告就被告乙○○之財產執行無效果時，應給付原告四十四萬一千七百八十三
    元，及自準備書狀繕本送達之翌日即九十三年七月十七日起至清償日止，按年息
    百分之五計算之利息，為有理由，應予准許。另原告訴請被告丙○○應與被告乙
    ○○連帶給付原告四十四萬一千七百八十三元及遲延利息部分，為無理由，應予
    駁回。
六、原告訴請被告丁○○、戊○○、己○○賠償部分另行審結，附此敘明。
七、據上論結，本件原告之訴為一部有理由，一部無理由，依行政訴訟法第一百九十
    五條第一項、第一百零四條、第二百十八條、民事訴訟法第七十九條、第八十五
    條第一項前段、第三百八十五條第一項前段，判決如主文。
中　　華　　民　　國　　九十三　　　年　　　七　　　　月　　　三十　　　日
                        高 雄 高 等 行 政 法 院 第一庭
                                審判長法官　陳　光　秀
                                法      官　楊　惠　欽
                                法      官　李　協　明
得上訴
右正本證明與原本無異
　　　　　　　　　　　　　　　　法院書記官　周  良  駿
中　　華　　民　　國　　九十三　　　年　　　七　　　　月　　　    　　　日
